臺灣高等法院刑事裁定
111年度抗字第208號
抗  告  人
即  被  告  陳莉婷


上列抗告人即被告因違反證券投資信託及顧問法等案件，不服臺
灣臺北地方法院中華民國111年1月19日裁定（108年度金訴字第6
7號），提起抗告，本院裁定如下：
    主  文
抗告駁回。                                             
    理  由
一、原裁定意旨略以：抗告人即被告陳莉婷（下稱抗告人）因違
    反證券投資信託及顧問法等案件，經原審法院訊問後，先於
    民國109年1月15日準備程序期日坦承犯罪，嗣後改口否認有
    為本案犯行，並聲請相關證據之調查，經原審法院審理後業
    於111年1月19日言詞辯論終結（並於同年3月30日宣示判決
    ），嗣經原審法院審核全案相關事證，及抗告人與其等辯護
    人陳述意見後，認本件尚未宣判、確定，然抗告人犯罪嫌疑
    重大，又依公訴意旨認抗告人涉犯犯行之犯罪金額為新臺幣
    （下同）2,949萬3,617元，且僅與部分被害人和解，則倘經
    法院認定有罪確定，抗告人未來尚可能面臨高額之刑事沒收
    或民事求償，故確有滯留國外不歸以規避刑事沒收或民事賠
    償責任之可能；另抗告人亦有頻繁出入境之紀錄一節，此有
    出入境紀錄1紙在卷可查，顯見其具有相當能力在國外工作
    、生活，自有出境後滯留不歸之可能，有相當理由足認有逃
    亡之虞；又依照我國司法實務經驗，原於偵審程序遵期到庭
    ，且國內尚有家人，並有固定住居所、形式上無外國之國籍
    及資產的情況下，嗣卻不顧國內事業、財產及親人而棄保潛
    逃出境，或藉親屬、友人資助等各種方式逃匿在外，致案件
    無法續行或執行之情事，仍不勝枚舉，是無論其是否有固定
    住、居所，或家庭重心是否在臺灣，均難以憾動上開逃亡可
    能性，至於疫情嚴峻對於國人出境之影響，與抗告人將來是
    否有藉由出境、出海機會逃匿國外之可能性並無必然關聯，
    亦未能擔保日後審理或執行之順利進行，經原審法院權衡司
    法權之有效行使、公共利益之維護及人身自由私益，斟酌比
    例原則，裁定自111年1月19日起限制抗告人出境、出海8月
    等語。
二、抗告意旨略以：被告重視名譽，並於審判期間均有準時到庭
    ，無逃亡之理由，請撤銷原裁定等語。
三、按刑事訴訟法本無有關限制出境、出海之明文，實務上向來
    認為限制出境、出海，屬於替代羈押處分中「限制住居」之
    下位類型之一，係執行限制住居方法之一種。惟限制住居之
    範圍、效力未必能涵蓋限制出境、出海，限制出境、出海之
    機能也非僅限於羈押之替代手段，為明確區分兩者之性質不
    同，以及規範限制出境、出海之法定要件與相關適用程序，
    108年6月19日修正公布之刑事訴訟法增訂第八章之一「限制
    出境、出海」專章（下稱限制出境新制），並自修正公布後
    6個月即108年12月19日施行。其於第93條之2第1項規定：「
    被告犯罪嫌疑重大，而有下列各款情形之一者，必要時檢察
    官或法官得逕行限制出境、出海。但所犯係最重本刑為拘役
    或專科罰金之案件，不得逕行限制之：一、無一定之住、居
    所者。二、有相當理由足認有逃亡之虞者。三、有相當理由
    足認有湮滅、偽造、變造證據或勾串共犯或證人之虞者」；
    第93條之6規定：「依本章以外規定得命具保、責付或限制
    住居者，亦得命限制出境、出海，並準用第93條之2第2項及
    第93條之3至第93條之5之規定」，明定限制出境、出海之強
    制處分可分為逕行限制出境、出海（獨立型限制出境），及
    替代羈押處分之限制出境、出海（羈押替代型限制出境）兩
    種類型。次按限制出境、出海之強制處分，其目的在防阻被
    告擅自前往我國司法權未及之境，俾保全偵查、審判程序之
    進行及刑罰之執行，被告於我國領土範圍內仍有行動自由，
    亦不影響其日常工作及生活，干預人身自由之強度顯較羈押
    處分輕微，故從一般、客觀角度觀之，苟以各項資訊及事實
    作為現實判斷之基礎，而有相當理由認為被告涉嫌犯罪重大
    ，具有逃匿、規避偵審程序及刑罰執行之虞者即足。且是否
    採行限制出境、出海之判斷，乃屬事實審法院職權裁量之事
    項，應由事實審法院衡酌具體個案之訴訟程序進行程度、人
    權保障及公共利益之均衡維護等一切情形，而為認定，其裁
    量職權之行使苟無濫用權限之情形，即不得指為違法（最高
    法院109年度台抗字第249號裁定意旨參照）。末按限制住居
    、限制出境僅在保全刑事偵查、審判、執行之順利進行，有
    關限制出境之事由是否具備、是否具有限制出境必要性之審
    酌，並毋須如同本案有罪或無罪之判決，應採嚴格證明法則
    ，將所有犯罪事實證明至「無合理懷疑之確信程度」。反之
    ，僅須依自由證明，對前揭要件事實證明致讓法院相信「很
    有可能如此」之程度即可。倘依卷內證據，被告犯罪嫌疑重
    大，確有出境滯留他國不歸而逃亡之可能性存在，自足影響
    審判之進行或刑罰之執行，依法當得為必要之限制出境強制
    處分，以確保被告到庭接受審判或執行。
四、經查：
　㈠抗告人因違反證券投資信託及顧問法等案件，前經原審法院
    以108年度金訴字第67號案件審理，並訂於111年3月30日宣
    判，抗告人於111年1月19日經原審訊問後雖否認犯行，惟原
    審法院參酌卷內事證，從客觀上為形式觀察，可認抗告人涉
    犯上開違反證券投資信託及顧問法等罪嫌重大。又依公訴意
    旨認抗告人涉犯犯行之犯罪金額為2,949萬3,617元，並有頻
    繁出入境之紀錄在卷可查（見原審卷六第221至224頁），參
    諸面臨罪刑之訴追或可能面臨高額之刑事沒收者，常伴有逃
    亡之虞之高度可能性，此本即為趨吉避凶、脫免刑責、不甘
    受罰之基本人性，而應以受訴追者慣常生活方式、涉案情節
    與訴訟程序進行程度綜合觀察，是本案原審雖已辯論終結，
    然其仍有經上訴審理及確保將來所可能衍生之執行程序之可
    能，故原裁定認定有相當理由足認抗告人有逃亡之虞，已非
    無憑。從而，本案符合刑事訴訟法第93條之2第1項第2款之
    限制出境、出海原因，且有限制出境、出海之必要，原審裁
    定自111年1月19日起限制出境、出海8月，經核並無不合。
　㈡抗告意旨雖以前詞置辯，惟查，限制出境必要性之審酌，僅
    達自由證明之程度即為已足，即有具體事由，足以令人相信
    被告很可能涉嫌其被指控之犯罪，而與認定犯罪事實依憑之
    證據需達無合理懷疑之確信程度者，尚屬有別；再者，抗告
    人涉犯金額及所涉情節責任非輕，基於趨吉避凶、脫免刑責
    、不甘受罰之人性，倘案情發展對其不利或有身陷囹圄可能
    時，更有滯外不歸或逃亡之虞，要難謂無影響本件審判進行
    或刑罰執行。衡酌我國司法實務經驗，於偵、審程序遵期到
    庭，且國內尚有家人，並有固定住居所情況下，仍不顧國內
    事業、財產及親人而棄保潛逃出境，致案件無法續行或執行
    之情事，非無前例，而審酌抗告人有無逃亡之虞，與抗告人
    是否遵期到庭、國內有無固定住居所、親人、財產等無必然
    關係，是抗告意旨稱被告於原審所定庭期鈞遵期到庭等情，
    並無出國逃亡之虞云云，尚非可採。此外，抗告人既曾頻繁
    出入境，地點遍及香港、大陸地區及歐洲等地，亦有相當理
    由可認抗告人有得以出境逃亡至海外，繼續生活而規避後續
    訴訟程序之能力。是基於保全刑事執行、確保審判程序順利
    進行之目的，並審酌公共利益及抗告人個人權益之均衡維護
    ，本案限制抗告人出境、出海之理由仍然存在，有限制抗告
    人出境、出海之必要。再者，限制出境、出海之處分，係保
    全刑事訴訟程序之順利進行及刑罰權之實現，縱被告出國之
    權益受有影響，但與更重要之國家司法權行使之輕重權衡相
    比，尚屬輕微，亦與非嚴重限制個人行動自由權益之比例原
    則無違。綜上所述，原審裁定認被告符合刑事訴訟法第93條
    之2第1項第2款之規定，有相當理由足認有逃亡之虞事由，
    經權衡國家刑事司法權有效行使及人權保障受限程度，認有
    限制抗告人出境、出海必要，依前揭規定諭知抗告人限制出
    境、出海，於法並無違誤不當。抗告人仍執前詞提起本件抗
    告，為無理由，應予駁回。
據上論斷，應依刑事訴訟法第412 條，裁定如主文。
中　　華　　民　　國　　111 　年　　2 　　月　　25　　日
                  刑事第十庭  審判長法  官  林婷立
                                    法  官  吳麗英
                                    法  官　呂煜仁
以上正本證明與原本無異。
不得再抗告。
                                    書記官　林廷佳
中　　華　　民　　國　　111 　年　　2 　　月　　25　　日